【裁判字號】    96,上易,945
【裁判日期】    970415
【裁判案由】    分割共有物
【裁判全文】
臺灣高等法院民事判決                 96年度上易字第945號
上  訴  人  丙○○
訴訟代理人  乙○○
上  訴  人  丁○○
被  上訴人  甲○○
上列當事人間請求分割共有物事件，上訴人對於中華民國96年9
月29日臺灣宜蘭地方法院95年度訴字第361號第一審判決提起上
訴，本院於97年3月25日言詞辯論終結，判決如下：
    主  文
上訴駁回。
第二審訴訟費用由上訴人丁○○、丙○○各負擔三分之一，餘由
被上訴人負擔。
    事實及理由
一、按訴訟標的對於共同訴訟之各人必須合一確定者，共同訴訟
    人中一人之行為有利益共同訴訟人者，其效力及於全體；不
    利益者，對於全體不生效力；民事訴訟法第56條第1款定有
    明文。查兩造係坐落宜蘭縣頭城鎮○○段（下稱系爭地段）
    296地號土地，地目旱，使用分區為特定農業區農牧用地，
    面積798.63平方公尺土地（下稱系爭土地）之共有人，被上
    訴人於原法院以丙○○、丁○○為共同被告，訴請分割共有
    土地，該訴訟標的法律關係對於上開共同訴訟人必須合一確
    定，是本件雖僅有上訴人丙○○提起上訴，惟依上開規定，
    其效力自及於共同訴訟人之丁○○，爰列丁○○為上訴人，
    合先敘明。
二、被上訴人主張：
  (一)系爭土地為兩造所共有，每人應有部分各3分之1，兩造就上
    開土地並無不能分割之約定，亦無因使用目的不能分割之情
    形，現因兩造無法達成協議分割，爰依法訴請裁判分割。
  (二)伊母親鍾蔡桂為蔡燈燦養女，於民國（下同）35年1月25日
    因繼承取得系爭土地所有權，伊則於82年5月5日因分割繼承
    取得系爭土地所有權，故伊產權取得合法，足以對抗第三人
    。
  (三)系爭土地目前並無任何建物，出入道路係依緊鄰之同地段
    293地號土地之既成巷道作為出入，毗連之同地段300地號土
    地為上訴人丁○○所有、同地段301地號土地則為伊所有，
    為期系爭土地分割後，能與上訴人丁○○所有之土地合併使
    用，伊與上訴人丁○○願意就分割後取得之土地繼續保持共
    有等語。
  (四)爰依民法第823條、第824條第2項規定起訴請求分割系爭土
    地，並聲明求為將系爭土地分割為如附圖丁案所示之判決。
    原審判准如附圖丁案之分割方法，上訴人丙○○不服提起上
    訴，被上訴人於本院聲明：上訴駁回。
三、上訴人丁○○則以：伊同意按原審分割方法，分割系爭土地
    等語，並於本院聲明：同意原審分割方法。上訴人丙○○則
    以：伊長期以來投入多項設施與植栽，並安置許多貴重古董
    及歷史文物，甚至闢建停車場及雞寮使用，被上訴人在系爭
    土地並無任何一物，亦未曾在此耕作，想要分割土地合併使
    用，道理欠妥，伊不同意分割系爭土地，希望祖產繼續共享
    。如果一定要分割，則伊主張應採如附圖甲案所示之方案為
    分割，並由伊取得該案附圖編號296部分之土地，且被上訴
    人要賠償伊一切損失。又經伊深入調查訴外人鍾蔡桂、甲○
    ○母子與本府祖先毫無血緣關係，亦無收養事證，根本不具
    備資格繼承本府財產，而有非法繼承侵占本府財產之嫌，應
    依法比對DNA釐清宗族血緣關係撤銷其不當繼承權，償還本
    府故有祖產。被上訴人所提戶籍資料與收養事證，全係偽造
    ，應屬無效等語，資為抗辯。並於本院聲明：(1)原判決廢棄
    。(2)被上訴人在第一審之訴駁回。
四、兩造不爭執之事項：
    (一)系爭土地為兩造所共有，每人應有部分各3分之1，且兩造
      無法協議分割系爭土地。
    (二)系爭土地現全部均為上訴人丙○○所占有使用。
五、被上訴人又主張：兩造不能就系爭土地為協議分割，請求裁
    判分割如附圖丁案所示，惟此為上訴人丙○○所不認同，並
    以前揭情詞置辯。則本件所應審究者厥為：上訴人丙○○不
    同意分割有無理由，若無，系爭土地應如何分割始為妥適。
    茲論述如下：
  (一)按共有人得隨時請求分割共有物，但因物之使用目的不能分
    割或契約定有不可分割之期限者，不在此限，民法第823條
    第1項定有明文。次按，法院裁判分割共有物，性質上為共
    有人間應有部分之交換，自屬處分行為，以各共有人之處分
    權存在為前提，故提起分割共有物之訴，參與分割之當事人
    ，以全體共有人為限，而各共有人之應有部分應以土地登記
    簿上所記載者為準。查被上訴人主張系爭土地依土地登記謄
    本所示為兩造所共有，每人應有部分各3分之1，且系爭土地
    之使用分區係特定農業區農牧用地，為農地，依其使用目的
    並非不能分割，兩造間亦無不可分割之約定，然無法達成協
    議分割，經原法院調解亦未成立等事實，業據其提出與所述
    相符之土地登記謄本、地籍圖謄本等件為佐（見原法院宜調
    字卷第7、8頁），並有原法院95年度宜調字第126號調解卷
    宗在卷可按，且為上訴人丁○○所不爭執，應堪信為真實。
    至上訴人丙○○雖以：「經伊深入調查訴外人鍾蔡桂、甲○
    ○母子與本府祖先毫無血緣關係，亦無收養事證，根本不具
    備資格繼承本府財產，而有非法繼承侵占本府財產之嫌，應
    依法比對DNA釐清宗族血緣關係撤銷其不當繼承權，償還本
    府故有祖產」及「本府祖先有明確交代舊有三合院土地及系
    爭農地不准分割」等詞為辯，否認被上訴人為土地共有人之
    一，並主張系爭土地定有不可分割之約定等語。然查，被上
    訴人之母鍾蔡桂為蔡燈燦養女，於35年1月25日因繼承取得
    系爭土地所有權，被上訴人則於82年5月5日因分割繼承取得
    系爭土地所有權，業據被上訴人提出戶籍謄本、土地登記謄
    本、土地登記簿影本為證（見本院卷第35至65、97至112頁
    ），則被上訴人因繼承而合法取得系爭土地所有權，自堪採
    信。上訴人對於前開有利於己之事實，僅空言主張並未提出
    任何證據以佐其說，自難信為真正，而不足採。是被上訴人
    請求分割系爭土地，核與前開規定相符，自應准許。
  (二)復按「分割之方法，不能協議決定者，法院得因任何共有人
    之聲請，命為左列之分配：一以原物分配於各共有人。二變
    賣共有物，以價金分配於各共有人。以原物為分配時，如共
    有人中，有不能按其應有部分受分配者，得以金錢補償之。
    」，民法第824條第2項、第3項分別定有明文。是請求共有
    物之分割，應由法院依民法第824條命為適當之分配，不受
    當事人主張之拘束。又分割共有物時，法院應參酌當事人之
    聲明、共有物之性質、經濟效用及全體共有人利益等公平決
    之。如依原物之數量按其應有部分之比例分配，價值顯不相
    當者，依其價值按其應有部分比例分配，仍不失為以原物分
    配於各共有人，否則不顧慮經濟上之價值，一概按其應有部
    分核算之原物數量分配者，將顯失公平，惟依其價值按應有
    部分比例分配原物，如有害經濟上之利用價值者，應認有民
    法第824條第3項之共有人中有不能按其應有部分受分配之情
    形，得以金錢補償之。又分割共有物，以消滅共有關係為目
    的，法院裁判分割共有土地時，除因該土地內部分土地之使
    用目的不能分割（如為道路），或部分共有人仍願維持共有
    關係，或部分當事人因繼承關係須就分得之土地保持公同共
    有，應就該部分土地不予分割或准該部分共有人成立新共有
    關係外，應將土地分配於各共有人單獨所有（最高法院69年
    台上字第1831號判例、63年台上字第2680號判例、79年度台
    上字第1902號判決意旨參照）。經查：系爭土地係位於宜蘭
    縣頭城鎮，其地目旱，使用分區為特定農業區農牧用地，乃
    屬農業發展條例第3條所稱之耕地，依該條例第16條第1項第
    4款、第2項之規定，系爭共有耕地雖得分割為單獨所有，但
    其分割後之宗數，不得超過共有人人數（亦即系爭共有耕地
    至多僅能分割為3筆土地）。系爭土地之地形尚屬方整，但
    地形狹長，四周毗連同地段289、290、291、293、、295、
    295、345、301、300、299、298、297等地號土地（其中同
    地段301地號為被上訴人所有、300地號為上訴人丁○○所有
    ，另345地號為台九省道，餘均為訴外人所有），雖鄰近台
    九省道，但只有土地東南角之頂端（點）與台九省道相交接
    ，該交接處目前為泥土路面，僅可透過步行至台九省道（無
    法駕駛車輛）；另系爭土地與同地段293地號土地相鄰處乃
    鋪設有乙條面寬約2米多之私設柏油道路（該私設道路係坐
    落於同地段293、292地號土地上），透過該柏油道路應可直
    接通行至台九省道，惟目前由上訴人丙○○在系爭土地與同
    地段293、292地號相鄰處架設有竹籬笆，因此形成障礙沒有
    直接與前開私設道路相通。又系爭土地全部現均為上訴人丙
    ○○占有使用，種有竹子、桃樹、龍眼樹、仙桃、蓮霧、釋
    迦樹等樹木數株，地面另置有一些木材、磚塊、鐵窗、鐵條
    及資源回收物，還有木板搭蓋之雞舍，另北端前側則為一片
    菜園等情，業經原法院至現場履勘及囑託宜蘭縣宜蘭地政事
    務所測量，製有勘驗筆錄（含現場照片18幀）、複丈成果圖
    在卷可稽（見原審卷第33至44、47、48頁）。是遵上開規定
    或裁判之意旨，本院斟酌：
    1.如附圖乙案、丙案所示之分割方案，均未獲得兩造之同意
      ，且前開兩個方案所需保留繼續維持共有提供作為通道使
      用之土地面積較大，將造成兩造於分割後可單獨取得之面
      積減少，對於兩造而言，即非屬最有利之方案，而不足採
      。至附圖甲案所示之分割方案，則僅得系爭土地共有人中
      之1人即上訴人丙○○之同意，且前開方案乃將系爭土地
      垂直做三等份予以分割，未再保留任何土地作為通道使用
      ，將造成分得甲案編號296-A001之土地形成袋地，而上訴
      人丙○○主張分得之土地即編號296之土地，亦僅能透過
      該土地東南角之頂端（點）與台九省道相交接，該交接處
      面積過小，實際上僅能透過步行通行至台九省道，而無法
      駕駛車輛，同樣有所不便，且依此方案分割，因系爭地號
      未分割前本即為狹長之地形，如再以三等份垂直分割，將
      造成分割後之各土地長度、寬度比例過於懸殊，更顯狹長
      而不利於土地之利用，甚者復將造成被上訴人及上訴人丁
      ○○於分割後取得之土地，無法連同渠等所有毗連系爭共
      有土地之同地段300、301地號合併使用，而未能充分發揮
      土地效益，不符合社會經濟效益，故附圖甲案所示之分割
      方案，因有上述缺失，亦不足採。
    2.而本件如採附圖丁案所示之方案為分割，即將附圖其中編
      號296-A001、296-A002部分面積合計494.86平方公尺分歸
      被上訴人與上訴人丁○○按應有部分各2分之1之比例保持
      共有，編號296部分面積247.43平方公尺分歸上訴人丙○
      ○取得，編號296-A003部分面積56.34平方公尺留作道路
      ，由兩造按原應有部分比例繼續保持共有之方案，乃為共
      有人多數即被上訴人與上訴人丁○○所同意，且各共有人
      所分得之土地，僅需將上訴人丙○○在系爭土地與同地段
      293、292地號相鄰處架設之竹籬笆拆卸後，即均可透過按
      原應有部分比例繼續維持共有之土地（即附圖丁案編號
      296-A003部分）作為巷道，通行系爭土地與同地段293地
      號土地相鄰處鋪設之面寬約2米多之私設柏油道路，直接
      通行至台九省道，而與馬路相通，無礙交通之便利，亦能
      發揮土地經濟效益。另被上訴人與上訴人丁○○共同分得
      如附圖丁案編號296-A001、296-A002部分之土地，係與被
      上訴人另有之同地段301地號及上訴人丁○○另有之同地
      段300地號毗連，於分割後可將之合併使用，充分發揮土
      地之效益。至被上訴人與上訴人丁○○共同分得之上開土
      地（即附圖丁案編號296-A001、296-A002部分土地），上
      訴人丙○○雖於其上種有竹子、桃樹、龍眼樹、仙桃、蓮
      霧、釋迦樹等樹木，然其數量不多，另地面上所置放之木
      材、磚塊、鐵窗、鐵條及資源回收物及木板搭蓋之活動式
      雞舍，則均屬易於拆卸搬遷之物，於分割後上訴人丙○○
      仍可將之取回，故所造成之損害應屬有限，是堪認如附圖
      丁案所示之分割方案，已符合兩造當事人之利益，並足兼
      顧社會經濟效益，應屬可採。惟依前開之說明，縱依原物
      之數量按其應有部分之比例分配，尚應考量其經濟上之價
      值，如按其應有部分核算之原物數量分配，價值有顯不相
      當者，仍應認有民法第824條第3項之共有人中有不能按其
      應有部分受分配之情形，得以金錢補償之。復查，土地愈
      鄰近交通便利之馬路者，其交易價值相對而言乃屬較高，
      此應屬眾所週知之事項，系爭共有土地因地形狹長，距離
      馬路之深度不一，因此採如附圖丁案所示之方案為分割後
      ，將造成臨路農地與裡地農地面積雖然相同，但價格有所
      差異，顯不相當，經原法院囑託高源不動產估價師事務所
      鑑定系爭土地分割後之價格，鑑定結果認為系爭土地之全
      部價值為3,411,131元（見原審外放不動產報告書），採
      丁案為分割後，被上訴人與上訴人丁○○共同分得之編號
      296-A001、296-A002部分面積計494.86平方公尺，價值合
      計2,315,560元（即1,357, 480元＋958,080元）、上訴人
      丙○○取得之編號296部分面積247.43平方公尺土地價值
      910,176元，另兩造按原應有部分比例繼續維持共有之土
      地即編號之296-A003部分面積56.34平方公尺土地價值
      185,395元，是系爭土地扣除前開維持共有之路地後價值
      為3,225,736元（即3,411,131元－185,395元），按共有
      人應有部分各3分之1計算後，每人應各取得價值1,075,24
      5元之土地（即3,225,736元÷3，元以下4捨5入），故被
      上訴人與上訴人丁○○原應共同分得價值合計2,150,490
      元之土地（即1,075,245元×2），但被上訴人與上訴人丁
      ○○實際分得之編號296 -A001、296-A002部分土地，價
      值卻達2,315,560元，溢獲165,070元之利益（即2,315,56
      0元－2,150,490元），自應將其所受前開差額利益返還予
      上訴人丙○○作為補償，是以此計算，被上訴人與上訴人
      丁○○自應各給付上訴人丙○○82,535元（即165,070 元
      ÷2）之金錢補償，方屬公允。
六、綜上所述，被上訴人主張：兩造不能就系爭土地為協議分割
    ，請求裁判分割，為可採。上訴人丙○○抗辯：被上訴人無
    權繼承系爭土地，且系爭土地定有不可分割之約定，為不可
    採。從而，被上訴人依民法第823條、第824條第2項規定，
    訴請求裁判分割系爭土地，為有理由，應予准許。是則原審
    判准將如附圖丁案所示編號296-A001、296-A002部分面積合
    計494.86平方公尺分歸被上訴人與上訴人丁○○按應有部分
    各2分之1之比例保持共有，編號296部分面積247.43平方公
    尺分歸上訴人丙○○取得，編號296-A003部分面積56.34平
    方公尺分歸兩造按原應有部分比例保持共有，另被上訴人與
    上訴人丁○○應各補償上訴人丙○○82,535元，核無不合。
    上訴意旨指摘原判決不當，求予廢棄改判，為無理由，應予
    駁回。
七、本件係共有土地之分割爭議，上訴人之行為按當時訴訟程度
    ，係為伸張或防衛權利所必要，是本件訴訟費用應有民事訴
    訟法第81條第2款規定之適用，應由兩造各依其應有部分比
    例分擔。
八、本件事證已臻明確，兩造其餘陳述及攻擊防禦方法，經審酌
    後核與判決結果不生影響，爰不再一一論述，附此敘明。
據上論結，本件上訴為無理由，依民事訴訟法第449條第1項、第
78條、第81條第2款、第85條第1項但書，判決如主文。
中    華    民    國    97    年    4     月    15    日
                    民事第三庭
                        審判長法  官 林敬修
                              法  官 藍文祥
                              法  官 黃騰耀
正本係照原本作成。
不得上訴。
中    華    民    國    97    年    4     月    16    日
                              書記官 秦仲芳


司法院資訊處製作；財團法人民間司法改革基金會備份。
